【裁判字號】    98,交抗,644
【裁判日期】    980909
【裁判案由】    聲明異議
【裁判全文】
臺灣高等法院高雄分院刑事裁定         98年度交抗字第644號
抗  告  人  交通部公路總局高雄區監理所
代  表  人  乙○○
受處分人    甲○○
上列抗告人因受處分人違反道路交通管理處罰條例聲明異議案件
，不服臺灣高雄地方法院中華民國98年7 月31日裁定（98年度交
聲字第1940號），提起抗告，本院裁定如下：
    主  文
抗告駁回。
    理  由
一、抗告意旨略以：道路交通管理處罰條例第35條第l 項「汽車
    駕駛人，駕駛汽車經測試檢定有下列情形之一者，處新臺幣
    l 萬5,000 元以上6 萬元以下罰鍰，並當場移置保管該汽車
    及吊扣其駕駛執照l 年；因而肇事致人受傷者，並吊扣其駕
    駛執照2 年；致人重傷或死亡者，吊銷其駕駛執照，並不得
    再考領：一、酒精濃度超過規定標準... 」、第67條第6 項
    「汽車駕駛人違反本條例規定，應受吊扣駕駛執照處分，於
    汽車駕駛人係無駕駛執照駕車者，在所規定吊扣期間內，不
    得考領駕駛執照。」及道路交通安全規則第62條第2 項「汽
    車駕駛人受吊扣、吊銷駕駛執照處分尚未確定執行前，不得
    參加汽車駕駛執照之晉級考驗，如參加考驗取得高一級之駕
    駛執照資格者，該項資格於受執行吊扣或吊銷駕駛執照之處
    分時，一併吊扣或吊銷，但持有機器腳踏車駕駛執照報考小
    型汽車駕駛執照者，不在此限。」、第50條第l 項「汽車駕
    駛執照為駕駛汽車之許可憑證，由駕駛人向公路監理機關申
    請登記，考驗及格後發給之。汽車駕駛人經考驗及格，未領
    取駕駛執照前，不得駕駛汽車。」均分別定有明文。駕駛執
    照核發制度區分汽、機車駕駛執照為2 個駕駛許可憑證，如
    同屬汽車範圍，取得較高一級車類之駕照者，僅係取得許可
    範圍較廣之單一憑證，而非取得數個許可，此一制度施行至
    今已有數十年，且依此制度現領有駕照人數達l 千餘萬人，
    上開制度為絕大多數國人所熟悉多年來並已形成法之確信；
    上開處罰酒後駕車行為規定之立法目的在於駕駛人於飲酒後
    駕車，將無法保持清晰、正常之判斷，反應及操控能力降低
    ，增加發生交通事故之危險，對於整體用路人之生命、身體
    、財產法益造成極大之侵害，故對於酒後駕車行為除科以罰
    鍰及當場移置保管該汽車外，並吊扣駕駛人之駕駛執照l 年
    及命其應接受道路交通安全講習，以避免駕駛人再犯，確保
    用路人之安全。因此，當行為人有此酒後駕車違規行為，所
    受「吊扣駕駛執照」處分應指「吊扣駕駛人酒後違規駕駛時
    ，駕駛該違規車輛所憑之駕駛執照」，亦即取得高一級車類
    之駕駛資格者，得駕駛較低級車類之車輛，當未領有較低級
    駕駛執照者，依憑其所領有之較高級駕駛執照，酒後違規駕
    駛較低級之車輛時，自仍應吊扣其駕駛該違規車輛所憑之較
    高級駕駛執照（例如領有軍用大貨車駕駛執照之駕駛人於退
    役後1 年內換領同等車類之職業聯結車駕駛執照，雖未曾考
    領普通小型車駕駛執照，但因領有職業聯結車駕駛執照，自
    得駕駛自用小客車，惟酒後違規駕駛自用小客車時，自應吊
    扣其駕駛該自用小客車所憑之職業聯結車駕駛執照）如此始
    符道路交通安全規則第114 條第2 款、第53條、第61條第1
    項及道路交通管理處罰條例第35條第l 項第l 款、第24條第
    1 項第2 款、第68條規定之意旨及立法目的暨對主管機關之
    授權，對於國人之用路安全方不致造成隱憂。本案異議人曾
    於79年4 月13日考領普通小型車駕駛執照，嗣並考領職業大
    貨車駕駛執照、職業聯結車駕駛執照，而異議人違規時係駕
    駛ZJ-8360 號自用小客車，其駕駛資格憑證之汽車駕駛執照
    （即職業聯結車駕駛執照），不得有多次違規駕駛始被完全
    吊扣之機會。本所依道路交通管理處罰條例第35條第l 項第
    l 款規定及交通部97年l 月24日交路字第0970015997號函、
    97年4 月10日交路字第0970025008號函暨97年9 月2 日交路
    字第0970041155號函釋，裁處吊扣汽車（職業聯結車）駕駛
    執照12個月處分，施以道安講習，於法自無不合。為加強道
    路交通管理，維護交通秩序，確保交通安全，敬請鈞院撤銷
    原裁定，更為適法之裁定云云。
二、按汽車駕駛人，駕駛汽車經測試檢定有酒精濃度超過規定標
    準之情形者，處15,000元以上60,000元以下罰鍰，並當場移
    置保管其車輛及吊扣其駕駛執照1 年，道路交通管理處罰條
    例第35條第1 項第1 款定有明文。而所謂酒精濃度超過規定
    之標準者，依道路交通安全規則第114 條第2 款之規定，係
    指汽車駕駛人飲用酒類或其他類似物後其吐氣所含酒精濃度
    超過每公升0.25毫克或血液中酒精濃度超過0.05% 以上者。
    次按，汽車駕駛人，因違反本條例及道路交通安全規則之規
    定，受吊銷駕駛執照處分時，吊銷其持有各級車類之駕駛執
    照，道路交通管理處罰條例第68條定有明文。此規定係於94
    年12月14日修正公布，並於95年3 月1 日施行，而修正前之
    道路交通管理處罰條例第68條則係規定：「汽車駕駛人，因
    違反本條例及道路交通安全規則之規定，受吊扣或吊銷駕駛
    執照處分時，吊扣或吊銷其持有各級車類之駕駛執照」，觀
    其修法意旨，係以「原條文將違規駕駛人所持有之各級車類
    駕駛執照一併吊扣或吊銷，失之過酷，影響人民工作及生活
    甚鉅」為由，而刪除吊扣駕駛人駕駛執照時，應吊扣駕駛人
    持有各級車類駕駛執照之規定。是依現行道路交通管理處罰
    條例，已無得吊扣駕駛人所持有他級駕駛執照之依據存在。
    從而，於為吊扣駕駛人駕駛執照之處分時，自僅得吊扣駕駛
    人違規時所駕駛該級車類之駕駛執照，以限制其繼續駕駛該
    級車類行駛道路之權利，若駕駛人並無該級車類之駕駛執照
    ，即無從執行吊扣駕駛執照之處分，而僅係應否依道路交通
    管理處罰條例第22條第1 項規定處罰駕駛人之問題。次按行
    政行為對人民課以一定之義務或負擔，或造成人民其他之不
    利益時，其所採取之手段，與行政機關所追求之目的間，必
    須有合理之聯結關係存在，亦即不得違反「不當聯結禁止原
    則」，若欠缺此聯結關係，此項行政行為即非適法（最高行
    政法院90年度判字第1704號判決參照）。
三、經查：
  (一)本件受處分人駕駛車牌號碼ZJ-8360 號自用小客車，於民國
    （下同）98年6 月16日凌晨1 時58分許，在國道10號西向6
    公里處，經警測得其呼氣中所含酒精濃度達每公升0.46毫克
    ，即製單舉發，並經原處分機關以異議人駕車時酒精濃度超
    過規定標準，違反道路交通管理處罰條例第35條第1 項第1
    款規定為由，裁處吊扣異議人之職業聯結車駕駛執照1 年（
    另裁處罰鍰34,500元，施以道安講習部分，此部分異議人並
    無不服）等情，業據異議人坦承不諱（見聲明異議狀），並
    有交通部公路總局高雄區監理所高監自裁字第裁80-Z5B0029
    92號裁決書、內政部警政署國道公路警察局公警局交字第Z5
    B002992 號舉發違反道路交通管理事件通知單附卷可佐（見
    交通部公路總局高雄區監理所移送卷），是此部分事實應堪
    認定。
  (二)關於各類駕照資格及得適用駕駛之車種等規定，係採取一人
    一照（機車駕駛執照或汽車駕駛執照）管理制度，道路交通
    安全規則第60、61、62條定有明文；且實務作業上考照之資
    格及核發於考領晉級駕駛執照後，原領有之較低一級之駕照
    皆收回作廢，駕駛人並無保留。本件異議人於上開時、地駕
    駛自小客車酒駕違規時，所領用者係職業聯結車駕駛執照，
    並無自用小客車駕駛執照，已據其陳述明確。揆諸前開說明
    ，異議人既係駕駛自用小客車違反道路交通管理處罰條例第
    35 條 第1 項第1 款之規定，依法即僅能吊扣其自用小客車
    駕駛執照，並無得吊扣異議人持有他級駕駛執照之依據。從
    而，自不得因異議人無自用小客車駕駛執照，即吊扣其職業
    聯結車駕駛執照。原處分機關以異議人有上開違規行為，逕
    行裁處吊扣異議人之職業聯結車駕駛執照，已難謂係適法之
    處分。
  (三)查本件異議人因飲酒後駕駛自用小客車違規，則應依本條例
    第35條第1 項第1 款之規定吊扣其所依憑駕駛自用小客車資
    格之駕駛執照，若將其以外之職業聯結車駕駛資格一併予以
    限制，則係不當聯結異議人駕駛自用小客車之違規行為與其
    聯結車駕駛資格，此種不當聯結即構成違法，而有撤銷之原
    因。至於因異議人無較低級車類之自用小客車駕駛執照可供
    吊扣，固導致越級駕駛人違規酒駕時，受有無須吊扣駕駛執
    照之利益。然此關於駕駛執照管理所衍生之執行困難或法規
    漏洞，宜由修法解決，尚不得擴張解釋於駕駛人無較低級駕
    駛執照可供吊扣時，即率爾代以吊扣其所領有之較高級駕駛
    執照。況行政行為，採取之方法所造成之損害不得與欲達成
    目的之利益顯失均衡，行政程序法第7 條第3 款定有明文及
    行政罰法第18條意旨可參，原處分機關於本件異議人無自用
    小客車之駕駛執照可供吊扣時，吊扣其職業聯結車駕駛執照
    以代之，雖可達成限制駕駛人繼續駕駛該級車類行駛之目的
    ，惟亦同時造成限制駕駛人繼續駕駛聯結車之結果，所造成
    之損害已與欲達成目的之利益顯失均衡。且依前開所述本件
    行為時之道路交通管理處罰條例第68條，既已將「吊扣」各
    級車類之規定予以刪除，原處分機關自不能逕行處分吊扣受
    處分人其他車種之駕駛執照。準此，原處分機關因異議人駕
    駛自用小客車而有上開違規行為，且因異議人無自用小客車
    駕駛執照而逕行吊扣其職業聯結車駕駛執照代之，顯已逾越
    道路交通管理處罰條例第68條之規範意涵及範圍，自難謂係
    適法之處分。
四、綜上所述，原裁定以原處分機關僅能吊扣異議人違規當時所
    駕駛之車輛種類即自用小客車之駕駛執照，不得代以吊扣其
    職業聯結車之駕駛執照，認原處分機關逕對異議人裁處吊扣
    職業聯結車駕駛執照1 年之處分，於法未合，因而將此部分
    之處分撤銷，又因異議人並無自用小客車駕駛執照可供執行
    吊扣，並就此部分另為不罰之諭知，經核並無不合。抗告意
    旨指摘原裁定不當，為無理由，應予駁回。至於原處分機關
    對異議人所為裁處罰鍰34,500元與施以道安講習部分，因異
    議人就此部分，並未聲明異議，不另論述，附此敘明。
五、據上論結，應依道路交通案件處理辦法第26條，刑事訴訟法
    第412 條，裁定如主文。
中    華    民    國    98    年    9     月    9     日
                  刑事第四庭    審判長法  官  蕭權閔
                                      法  官  李嘉興
                                      法  官  林水城
以上正本證明與原本無異。
不得再抗告。
中    華    民    國    98    年    9     月    9     日
                                      書記官  林佳蓉


司法院資訊處製作；財團法人民間司法改革基金會備份。
